【裁判字號】    97,重家訴,13
【裁判日期】    971008
【裁判案由】    剩餘財產分配等
【裁判全文】
臺灣士林地方法院民事判決
原      告  辛○○
訴訟代理人  陳昌義律師
            甲○○
被      告  丙○○
法定代理人  乙○○
被      告  己○○
被      告  庚○○
上二人共同
訴訟代理人  鄭世脩律師
被      告  丁○○
被      告  戊○○
訴訟代理人  丁○○
上列當事人間剩餘財產分配等事件，本院於民國97年9 月17日言
詞辯論終結，判決如下：
    主      文
被告應連帶給付原告新臺幣壹仟佰拾貳萬柒仟柒佰拾元
，及被告丁○○、戊○○自民國97年6 月21日起、被告己○○、
庚○○自民國97年6 月24日起、被告丙○○自民國97年7 月5 日
起，均至清償日止，按週年利率百分之五計算之利息。
訴訟費用由被告連帶負擔。
本判決第一項命被告丙○○、丁○○、戊○○給付部分，得假執
行。命被告己○○、庚○○給付部分，於原告以新臺幣肆佰肆拾
伍萬元為被告己○○、庚○○供擔保後，得假執行。但被告己○○、庚○○如以新臺幣壹仟佰拾貳萬柒仟柒佰拾元為原
告預供擔保或將上開金額提存後，得免為假執行。
    事實及理由
一、本件原告起訴主張：
  (一)原告與被繼承人蔡漢章於民國50年12月15日結婚，被繼承人
    於94年7 月27日死亡，夫妻二人育有1 男3 女，其中次女蔡
    昭珊於79年4 月30日死亡，故被繼承人蔡漢章死亡時，其繼
    承人除原告外，尚有被告丁○○、己○○、丙○○、庚○○
    、戊○○等5 人。原告與被繼承人蔡漢章並未以契約訂立夫
    妻財產制，依民法第1005條之規定，即以法定財產制為其夫
    妻財產制，據此原告得依民法第1030條之1 請求夫妻剩餘財
    產之分配。查被繼承人蔡漢章與原告於50年結婚後所取得之
    財產，計有土地、房屋、現金、股票等財產，惟上揭遺產應
    扣除被繼承人因繼承而取得之不動產以及生前贈與丁○○、
    戊○○之部分，應予扣除，其剩餘財產合計暫估列為新臺幣
    （下同）26,655,466元，不動產之部分，先暫以土地公告現
    值或房屋課稅現值估列，俟日後再行鑑價，以查估其於法定
    財產制關係消滅時之價值。被繼承人並無債務存在，而原告
    名下亦無任何之財產，茲就原告之財產分述如下：
    1.不動產部分：
      (1)臺北市○○區○○段四小段353-3 地號，持分1/3 ，價
        值1,830,000 元。
      (2)臺北市○○區○○段四小段358 地號，持分1/3 ，價值
        7,930,000 元。
      (3)臺北市○○區○○段一小段41地號，持分1/12，價值
        3,300,750 元。
      (4)臺北縣五股鄉○○段更寮小段292地號，持分975/10000
        ，價值1,988,883 元。
      (5)臺北縣五股鄉○○段更寮小段292-4 地號，持分975/
        10000 ，價值3,114,354 元。
      (6)臺北市○○區○○路101 巷1 號房屋，持分1/3 ，價值
        79,500 元。
    2.銀行存款：
      (1)臺灣銀行活存：122,251 元。
      (2)陽信商業銀行：3,133 元。
      (3)臺灣銀行定存（帳號000000000000）：3,000,000 元。
      (4)臺灣銀行定存（帳號000000000000）：3,000,000 元。
      (5)臺灣銀行定存（帳號000000000000）：2,000,000 元。
      (6)中國國際商業銀行：221,279 元。
      (7)台新銀行天母分行：63,025元。
    3.股票：陽信商業銀行：2,291 元。
    以上合計26,655,466元
  (二)原告對於被繼承人之剩餘財產分配請求權係為財產上之債權
    請求權，而各被告均為被繼承人之繼承人，爰依民法第1030
    條之1 、第1148條、第1153條規定訴請被告等人連帶給付
    13,327,733元等語，並聲明：(1)被告應連帶給付原告13,327
    ,733 元 ，及自起訴狀繕本送達翌日起至清償日止，按年息
    百分之五計算之利息；(2)原告願供擔供，請准宣告假執行；
    (3)訴訟費用由被告負擔。
二、被告丁○○、丙○○、戊○○均認諾原告之請求。而被告己○○、庚○○則以原告所提出之和解分割方案，原告將有利
    之物件全部分配歸己，被告己○○、庚○○無法接受，故而
    拒絕該和解方案。被告己○○、庚○○認法院所認定屬於夫
    妻剩餘財產分配之標的者，則該標的先由原告登記2 分之1
    持分後（現金則取走2 分之l） ，剩餘持分始登記被告己○○5 分之1 、庚○○10分之1 。如此，被告己○○、庚○○
    始認依法分配、分割。由於前次庭期，被告方面及戊○○女
    兒對於標的中確屬於應行剩餘財產之分配，已不爭執，且被
    告同意原告就現金部分取走2 分之1 ，就土地部分，先行依
    夫妻財產分配登記2 分之1 後，始由被告依繼承比例登記。
    如此，原告應已無訟爭之必要等語，資為抗辯。
三、按民法第1005條規定：「夫妻未以契約訂立夫妻財產制者，
    除本法另有規定外，以法定財產制，為其夫妻財產制。」；
    又依91年6 月26日修正公布之民法第1017條規定：「夫或妻
    之財產分為婚前財產與婚後財產，由夫妻各自所有。不能證
    明為婚前或婚後財產者，推定為婚後財產；不能證明為夫或
    妻所有之財產，推定為夫妻共有。夫或妻婚前財產，於婚姻
    關係存續中所生之孳息，視為婚後財產。夫妻以契約訂立夫
    妻財產制後，於婚姻關係存續中改用法定財產制者，其改用
    前之財產視為婚前財產。」，而同日修正公布之民法親屬編
    施行法第6 條之2 則規定：「中華民國九十一年民法親屬編
    修正前適用聯合財產制之夫妻，其特有財產或結婚時之原有
    財產，於修正施行後視為夫或妻之婚前財產；婚姻關係存續
    中取得之原有財產，於修正施行後視為夫或妻之婚後財產。
    」。查原告主張其與被繼承人蔡漢章於50年12月15日結婚，
    婚後育有子女己○○、蔡昭珊、丁○○、戊○○，蔡昭珊則
    育有子女庚○○、丙○○，蔡昭珊嗣於79年4 月30日死亡，
    蔡漢章則於94年7 月27日死亡等情，業據提出戶籍謄本、繼
    承系統表為證，且為被告所不爭執，堪信為真。是蔡漢章死
    亡後，其遺產應由兩造共同繼承。次按原告與蔡漢章於91年
    6 月26日民法親屬編修正公布前並未約定夫妻財產制，此亦
    為兩造所不爭執，依法自應以法定財產制為夫妻財產制，即
    係以聯合財產制為夫妻財產制，而在上述夫妻財產制條文修
    正後，其二人則應依上述新制為其法定夫妻財產制，故有關
    其二人夫妻財產制之相關規定，均應依修正後條文以明權益
    。
四、次按法定財產關係消滅時，夫或妻現存之婚後財產，扣除婚
    姻關係存續中所負債務後，如有剩餘，其雙方剩餘財產之差
    額，應平均分配。但因繼承或其他無償取得之財產及慰撫金
    不在此限。民法第1030條之1 第1 項定有明文。民法親屬編
    施行法第6 條之2 規定：「中華民國九十一年民法親屬編修
    正前適用聯合財產制之夫妻，其特有財產或結婚時之原有財
    產，於修正施行後視為夫或妻之婚前財產；婚姻關係存續中
    取得之原有財產，於修正施行後視為夫或妻之婚後財產。」
    。依行政院提出之立法理由謂：修正前夫或妻在聯合財產制
    （即法定財產制）之所有財產區分為特有財產與原有財產，
    其中特有財產及結婚時之原有財產，係不列入剩餘財產之分
    配，修正後之法定財產制，係將夫或妻之財產區分為婚前財
    產與婚後財產，其中婚前財產亦不列入剩餘財產之分配，為
    保障人民之既得權益，並使現存之法律關係得順利過渡至法
    律修正施行之後，爰增訂修正前結婚而婚姻關係尚存續夫妻
    之特有財產及結婚時之原有財產，仍得排除於剩餘財產分配
    之列，至於婚姻關係存續期間取得之原有財產，則仍列入分
    配。簡言之，夫妻於91年6 月27日前結婚，而新法施行後，
    其婚姻關係仍存續，於同日前取得之特有財產及其結婚時之
    原有財產，於新法施行後固視為婚前財產，而排除於剩餘財
    產分配之外。惟婚後於同日前取得之原有財產，則均列入分
    配。由此可知，本條文之規範，僅係針對修正施行前採用法
    定財產制之夫妻，其過渡至修正後繼續採用法定財產制時，
    就修正前本不應列入剩餘財產分配之財產名稱，由「特有財
    產或結婚時之原有財產」，變更為「婚前財產」；得列入剩
    餘財產分配之財產名稱，由「婚姻關係存續中取得之原有財
    產」，變更為「婚後財產」，至於財產範圍完全不受影響。
    依此說明，剩餘財產之計算為：婚後財產－婚後負債－因繼
    承取得之財產－因無償取得之財產－慰撫金＝各自之剩餘財
    產（負數則以零計算）；（剩餘財產多者－剩餘財產較少者
    ）÷2 ＝平均分配額（剩餘財產少者得向多者請求剩餘財產
    分配之數額）。本件原告與被繼承人蔡漢章為夫妻，被繼承
    人已於94年7 月27日死亡，則原告依前揭規定請求剩餘財產
    差額之分配，即屬有據。又原告主張其與被繼承人未訂立夫
    妻財產制契約，被繼承人死亡後，繼承人除原告外，尚有被
    告丁○○、己○○、丙○○、庚○○、戊○○等5 人，被繼
    承人之剩餘財產合計為26,655,466元，並無債務，而原告則
    無財產及債務等情，業據提出戶籍謄本、繼承系統表、財政
    部臺北市國稅局遺產稅免稅證明書、被繼承人剩餘財產明細
    表、全國財產稅總歸戶財產查詢清單等件為證，且為被告所
    不爭執，堪認為真正。則依民法第1005條及第1030條之4第1
    項之規定，原告與被繼承人應以法定財產制為其夫妻財產制
    ，且應以被繼承人死亡之94年7 月27日為基準，以計算原告
    與被繼承人婚後財產（含婚姻關係存續中所負債務）之範圍
    及金額。據此計算如下：
  (一)原告之財產及債務均為0 元，此有全國財產稅總歸戶財產查
    詢清單1 紙附卷可佐，且為被告所不爭執，堪信為真。
  (二)被繼承人蔡漢章死亡時之財產：
    1.不動產部分：共18,243,487元
      (1)臺北市○○區○○段四小段353-3 地號，持分1/3 ，價
        值1,830,000 元。
      (2)臺北市○○區○○段四小段358 地號，持分1/3 ，價值
        7,930,000 元。
      (3)臺北市○○區○○段一小段41地號，持分1/12，價值
        3,300,750 元。
      (4)臺北縣五股鄉○○段更寮小段292地號，持分975/10000
        ，價值1,988,883 元。
      (5)臺北縣五股鄉○○段更寮小段292-4 地號，持分975/
        10000 ，價值3,114,354 元。
      (6)臺北市○○區○○路101 巷1 號房屋，持分1/3 ，價值
        79,500 元。
    2.銀行存款：共8,409,688元
      (1)臺灣銀行活存：122,251 元。
      (2)陽信商業銀行：3,133 元。
      (3)臺灣銀行定存（帳號000000000000）：3,000,000 元。
      (4)臺灣銀行定存（帳號000000000000）：3,000,000 元。
      (5)臺灣銀行定存（帳號000000000000）：2,000,000 元。
      (6)中國國際商業銀行：221,279 元。
      (7)台新銀行天母分行：63,025元。
    3.股票：陽信商業銀行：2,291 元。
    4.債務部分為0 元。
    5.以上財產部分合計26,655,466元（00000000＋0000000 ＋
      2291＝00000000），債務部分為0 元，此有財政部臺北市
      國稅局遺產稅免稅證明書、被繼承人剩餘財產明細表在卷
      可稽，且為被告所不爭執，堪信為真。
  (三)綜上，原告與被繼承人蔡漢章於婚姻關係存續中取得而現存
    之婚後財產，扣除婚姻關係存續中所負債務後，剩餘財產差
    額應予分配者為26,655,466元（00000000－0 ＝00000000）
    。
  (四)民法第1030條之1 所定之夫妻剩餘財產分配請求權，係以法
    定財產制關係消滅時，為其請求權發生之原因，而夫妻一方
    死亡為法定財產制消滅之原因之一。從而，原告依民法第
    1030條之1 第1 項、第1148條、第1153條規定，請求被告連
    帶給付原告關於被繼承人蔡漢章剩餘財產差額之1/2 即
    13,327,733元（00000000×1/ 2＝00000000），及自起訴狀
    繕本送達翌日起至清償日止，按年息5%計算之利息，為有理
    由，應予准許。
五、被告丙○○、丁○○、戊○○對原告之請求為認諾，爰依職
    權宣告對其3 人得假執行。又原告陳明願供擔保請准宣告假
    執行，就被告己○○、庚○○部分核無不合，爰酌定相當之
    擔保金額准許之。又被告己○○、庚○○雖未聲請免為假執
    行，惟基於衡平原則，爰依職權酌定擔保金額，宣告被告己○○、庚○○供擔保後，得免為假執行。
六、據上論結，本件原告之訴為有理由，依民事訴訟法第78條、
    第389 條第1 項第1 款、第390 條第2 項、第392 條第2 項
    ，判決如主文。
中    華    民    國    97    年    10    月    8     日
                  家事法庭法  官  陳文通
以上正本證明與原本無異。
如對本判決上訴，應於判決送達後20日內向本院提出上訴狀。
中    華    民    國    97    年    10    月    8     日
                          書記官  劉奕湘


司法院資訊處製作；財團法人民間司法改革基金會備份。
